臺灣臺南地方法院民事判決　　　　　　　98年度訴字第1454號
原　　　告　謝瑞隆
訴訟代理人　江信賢　律師
　　　　　　蔡麗珠　律師
　　　　　　熊家興　律師
　　　　　　陳郁芬　律師
　　　　　　蘇文奕　律師
　　　　　　曾靖雯　律師
上　 1　人
複　代理人　蕭立俊　律師
被　　　告　廚寶實業有限公司
兼法定代理人
　　　　　　王柏淞即王春泉
被　　　告　陳盈臻即陳淑真
上列當事人間請求遷讓房屋事件，經本院於民國100年11月4日言
詞辯論終結，判決如下：
    主      文
被告應將坐落臺南市安定區○○○段一三二四、一三二五、一三
二六地號土地上，如附圖一所示紅色線範圍內、面積三千八百平
方公尺之土地返還原告，並應將坐落同段一三二四、一三二五、
一三二六及一三二四之三地號土地上，如附圖二所示編號甲部分
、面積二千三百五十八點一九平方公尺之建物遷讓交還原告。
被告廚寶實業有限公司及被告陳盈臻即陳淑真應將坐落同段一三
二四地號土地上，如附圖二所示編號乙部分即同段五九六建號即
門牌號碼臺南市安定區牛肉寮六五之二九號、面積十六點九七平
方公尺、權利範圍全部之建物遷讓交還原告。
被告廚寶實業有限公司應給付原告新臺幣拾萬貳仟貳佰拾壹
元，及自民國一百年二月二十四日起至清償日止，按週年利率百
分之五計算之利息；並自民國一百年二月二十四日起至交還第一
項所示土地、建物予原告之日止，按月給付原告新臺幣壹萬陸仟
壹佰拾壹元。
原告其餘之訴駁回。
訴訟費用由被告負擔十分之九，餘由原告負擔。
本判決原告勝訴部分於原告以新臺幣佰陸拾萬肆仟元供擔保後
，得假執行。
原告其餘假執行之聲請駁回。
    事實及理由
壹、程序方面：
一、按訴狀送達後，原告不得將原訴變更或追加他訴，但請求之
    基礎事實同一、擴張或減縮應受判決事項之聲明者、或有不
    甚礙被告之防禦及訴訟之終結者之情形，不在此限，民事訴
    訟法第255條第1項第2款、第3款、第7款定有明文。查原告
    於起訴時原聲明：(一)被告廚寶實業有限公司（下稱廚寶公司
    ）應將坐落臺南市安定區（縣市合併前為臺南縣安定鄉○○
    ○○段1324、1324-3、1325、1326地號土地上之同段664號
    建號、面積2358.19平方公尺建物騰空並返還予原告。(二)被
    告廚寶公司應自民國98年9月22日起至返還上開建物之日止
    ，按月連帶給付原告新臺幣（下同）32,679元。（見本院98
    年度新簡字第533號卷第4、5頁）。嗣後於100年6月2日以民
    事追加被告狀追加被告王柏淞即王春泉（下稱被告王春泉）
    及陳盈臻即陳淑真（下稱被告陳淑真），並變更聲明為：(一)
    被告廚寶公司、王春泉、陳淑真應將坐落於新化地政事務所
    複丈日期99年12月29日土地複丈成果圖（下稱附圖一）所示
    紅色線範圍內之臺南市安定區○○○段1324、1325、1326地
    號土地返還原告，並將坐落在六塊寮段1324、1325、1326及
    1324-3地號土地上，如新化地政事務所複丈日期為99年5月
    26日複丈成果圖（下稱附圖二）所示編號甲部分、面積2,35
    8.19平方公尺建物騰空並返還予原告。(二)被告廚寶公司及陳
    淑真應將坐落於臺南市安定區○○○段1324地號土地上，如
    附圖二所示編號乙部分（即同段596建號）、面積16.97平方
    公尺建物騰空並返還予原告。(三)被告廚寶公司應給付原告
    582,244元，及自本狀繕本送達翌日起至清償日止，按年利
    率百分之5計算之利息；並自本狀送達翌日起至被告將第一
    項土地、建物返還原告為止，按月給付原告31,601元。」（
    見本院卷第170、171頁）。其聲明有關土地、建物部分，核
    屬擴張或減縮應受判決事項之聲明，與上開規定相符，應予
    准許。至原告增列被告王春泉、陳淑真部分，核屬訴之追加
    ，究其追加被告之理由，無非係以被告陳淑真為上開土地、
    建物之所有權人、占有人及出賣人，被告王春泉亦為占有人
    ，為免影響日後強制執行之結果，爰追加被告王春泉、陳淑
    真為本件被告等語為據，堪認原告所為訴之追加，應無礙被
    告防禦及訴訟終結之虞，參諸首揭規定，亦為適法，合先敘
    明。
二、被告陳淑真經合法通知，無正當理由未於最後言詞辯論期日
    到場，核無民事訴訟法第386條各款所列情形，爰依原告之
    聲請，由其一造辯論而為判決。
貳、實體方面：
一、原告起訴主張：
  (一)坐落臺南市安定區○○○段1324、1325、1326地號土地、地
    目田、面積分別為971平方公尺、1931平方公尺、966平方公
    尺、權利範圍為全部之土地（下稱系爭1324、1325、1326地
    號土地），及坐落於系爭1324地號土地上如附圖二所示編號
    乙部分即同上段596建號門牌號碼臺南市安定區牛肉寮65-29
    號、面積16.97平方公尺、權利範圍為全部之建物（下稱系
    爭編號乙建物），及坐落於系爭1324、1325、1326地號土地
    及同段1324-3地號土地上如附圖二所示編號甲部分、面積2,
    358.19平方公尺之未保存登記建物（下稱系爭編號甲建物）
    ，原均為被告陳淑真所有，因被告陳淑真對外負有債務，經
    本院強制執行拍賣，分為原告於97年2月22日、98年9月10日
    先後以債權承受及優先承買方式拍定取得，並已完成相關之
    不動產移轉登記。雖然當時拍賣公告均備註拍定後不點交，
    但依強制執行法所為之拍賣，為買賣之一種，債務人即陳淑
    真為出賣人，依民法第348條規定，出賣人陳淑真仍負有交
    付出賣之不動產予買受人即原告之義務，因陳淑真現仍與其
    夫婿即被告王春泉居住上開不動產內，迄未履行交付前開不
    動產予原告之義務，原告自得依民法第348條規定，請求陳
    淑真交付前開不動產。
  (二)本院於99年5月26日現場履勘時，被告兼廚寶公司法定代理
    人王春泉當場表示，系爭編號甲建物西南方為廚寶公司之辦
    公室使用，由負責人王春泉全家居住使用，系爭編號甲建物
    為廚寶公司堆放貨物及工廠使用，有7、8名工人在生產組合
    廚具等語，顯見系爭編號甲建物，除由被告廚寶公司占有，
    亦為被告王春泉與其家人占有使用中。又被告王春泉為被告
    廚寶公司負責人，系爭1324、1325、1326地號土地周圍設有
    水泥圍牆及不銹鋼鐵門，出入系爭編號甲未保存登記建物必
    須經由該不銹鋼大門，足證王春泉應亦與廚寶公司共同占有
    使用圍牆內之空地。另廚寶公司亦占用系爭編號乙建物供堆
    放物品之用。被告王春泉占有系爭1324、1325、1326地號土
    地及土地上之系爭編號甲建物，被告廚寶公司占有系爭1324
    、1325、1326地號土地及土地上之系爭編號甲、乙建物，均
    屬無權占有，爰依民法第767條第1項規定，請求被告廚寶公
    司、王春泉返還之。
  (三)又原告所有坐落於系爭1324、1325、1326地號土地上有未保
    存登記建物即系爭編號甲建物、及同段596建號建物即系爭
    編號乙建物，依附圖二可知，其中編號甲建物坐落於1324、
    1325、1326地號土地之面積為2355.35平方公尺（以編號甲
    建物坐落於上開3筆土地及同段1324-3地號土地之全部面積
    為2358.19平方公尺，扣除該建物坐落於1324-3地號土地之
    面積2.84平方公尺，即為2355.35平方公尺）；其中編號乙
    建物坐落於系爭1324地號土地之面積為16.97平方公尺，而
    依附圖一所示，被告以圍牆將系爭1324、1325、1326地號土
    地圍起來所占用之面積為3800平方公尺（下稱系爭占用土地
    ），則扣除土地上系爭編號甲、乙建物坐落之基地面積（分
    別為2355.35平方公尺及16.97平方公尺），被告實際占有系
    爭1324、1325、1326地號土地之面積應為1427.68平方公尺
    【即000000000.35－16.97＝1427.68】。而原告於97年3月
    5 日登記取得系爭1324、1325、1326地號土地之所有權，但
    本件被告廚寶公司明知其無合法權源，而竟自此時即無權占
    用原告所有之上開3筆土地及系爭編號甲、乙建物，迄今拒
    不交還，自屬故意不法侵害原告對系爭不動產之所有權，而
    受有相當租金之不當利益，並致原告受有相當於租金之損害
    ，從而，原告自得依民法第184條第l項前段侵權行為及第17
    9條前段不當得利之法則，訴請被告廚寶公司賠償其無權占
    有所獲「相當於租金之利益」，詳述如下：
    1.有關無權占有系爭占用土地部分：
      茲系爭土地位於國道八號公路旁，往來交通十分便利，且
      地形方正完整，便於利用，原告於本院民事執行處公開拍
      賣時，尚須花費11,915,000元之高價始能取得其所有權，
      顯見系爭不動產經濟價值不低。而依附圖一、二所示，被
      告占用系爭土地之面積總計3800平方公尺（即系爭占用土
      地），建物部分則有2372.32平方公尺（含甲、乙建物部
      分，不含嘉南農田水利會所有部分），故原告主張依土地
      法第110條第1項前段規定，以系爭土地申報地價百分之8
      作為計算每年不當得利或損害賠償額之標準。茲系爭3筆
      土地之96年l月至98年12月底之申報地價為每平方公尺272
      元，99年1月之申報地價為每平方公尺280元，故被告自97
      年3月5日至100年2月17日無權占用土地所獲得之相當租金
      不當得利或原告所受之損害為92,887元【計算式：1427.6
      8平方公尺×272元／平方公尺×8%÷12＝2,58 9元/每月
      ；2,589元×21又27/3 1月＝56,624元（97年3月5日至98
      年12月31日）；1427.68平方公尺×280元／平方公尺×8%
      ÷12＝2,665元/每月；2,665元×13又17/28月＝36,263元
      （99年1月l日至100年2月17日）；56,624＋36,263＝92,8
      87元】。
    2.有關無權占有系爭編號甲建物部分：依土地法第97條第l
      項規定，以系爭土地及建築物申報總價年息百分之十作為
      計算每年不當得利或損害賠償額之標準。如上述，系爭3
      筆土地之96年1月至98年12月底之申報地價為每平方公尺
      272元，99年1月之申報地價為每平方公尺280元，系爭編
      號甲建物以原告拍賣買受之價額為基準，為2,812,000元
      ，原告係於98年9月22日取得系爭編號甲建物所有權，故
      被告自98年9月22日至100年2月17日無權占有編號甲建物
      所獲得之相當租金不當得利或原告所受之損害為489,357
      元【計算式：〔2358.19平方公尺×272元／平方公尺（土
      地申報地價總值）＋2,812,000元（建物現值）〕×10%÷
      12＝28,779元/每月；28,779元×3又10/31月＝95,621元
      （98年9月22日至98年12月31日）；〔2358.19平方公尺×
      280元／平方公尺（土地申報地價總值）＋2,812,000元（
      建物現值）〕×10%÷12＝28,936元/每月；28, 936元×
      l3又17/28月＝393,736元（99年1月1日至100年2月17日）
      ；95,621+393,736＝489,357元〕】。
    3.基上，被告廚寶公司無權占有系爭占用土地及系爭編號甲
      建物，迄今所獲得之相當租金不當得利或原告所受之損害
      共582,244元，且因被告廚寶公司仍持續占有系爭占用土
      地及系爭編號甲建物，原告尚得請求被告廚寶公司自原告
      100年2月18日更正訴之聲明狀繕本送達翌日起，至交還上
      開土地及建物之日止，按月給付所獲相當於不當得利或原
      告所受損害31,601元（2,665元＋28,936元＝31,601元）
      予原告。
  (四)並聲明：求為判決：
    1.被告應將坐落如附圖一所示紅色線範圍內之系爭1324、13
      25、1326地號土地（即系爭占用土地）返還原告，並應將
      坐落系爭1324、1325、1326、1324-3地號土地上，如附圖
      二所示編號甲部分、面積2,358.19平方公尺之建物騰空交
      還原告。
    2.被告廚寶公司及被告陳淑真應將坐落同段1324地號土地上
      ，如附圖二所示編號乙部分即同段596建號即門牌號碼臺
      南市安定區牛肉寮65-29號、面積16.97平方公尺建物騰空
      交還原告。
    3.被告廚寶公司應給付原告582,244元，及自100年2月18日
      民事更正訴之聲明狀繕本送達翌日起至清償日止，按年利
      率百分之5計算之利息；並自本狀送達翌日起至被告將第
      一項土地、建物返還原告為止，按月給付原告31,601元。
    4.原告願供擔保，請准宣告假執行。
二、被告陳淑真雖未於最後言詞辯論期日到場，惟曾於本院100
    年7月12日言詞辯論期日到庭，其與被告王春泉及被告廚寶
    公司抗辯意旨略以：
  (一)系爭編號甲、乙建物是由訴外人郭宗邑出資18,000,000元興
    建提供給廚寶公司使用，其目的是投資被告廚寶公司，故廠
    房為郭宗邑所有。被告之後跟郭宗邑表示廠房先借給被告使
    用，如果有賺錢，再討論廠房如何處理。又上開建物及圍牆
    內範圍，現仍是被告廚寶公司作為倉庫及生產線加工使用，
    但是被告王春泉、陳淑真及子女目前並未居住在裡面等語，
    資為抗辯。
  (二)並聲明：原告之訴駁回。
三、兩造不爭執事項：
  (一)系爭1324、1325、1326地號土地及系爭編號乙建物，原為被
    告陳淑真所有，嗣為債權人台灣歐力士股份有限公司向本院
    聲請強制執行，經本院94年度執字第44873號強制執行拍賣
    ，因無人應買，於96年7月17日交併案債權人即原告承受，
    並經債權折抵繳足全部價金，本院於97年2月22日發給權利
    移轉證書，並於97年3月5日辦妥所有權移轉登記。
  (二)系爭編號甲建物，經債權人即原告向本院聲請強制執行，經
    本院97年度執字第85203號強制執行拍賣，由原告基於優先
    權人地位得標買受取得，本院於98年9月10日核發不動產權
    利移轉證書，原告於98年9月21日收受該證書。
四、本件爭點：
  (一)原告依民法第348條第1項規定，請求被告陳淑真交還系爭占
    用土地及系爭編號甲、乙之建物，有無理由？
  (二)被告王春泉是否無權占有系爭占用土地及系爭編號甲建物？
    被告廚寶公司是否無權占有系爭占用土地及系爭編號甲、乙
    之建物？原告依民法第767條第1項規定，訴請被告王春泉及
    廚寶公司交還土地及建物，有無理由？
  (三)原告依民法第179條或第184條第1項之規定，請求被告廚寶
    公司給付相當租金之不當得利或損害，有無理由？若有理由
    ，則所得請求之金額若干？
五、得心證之理由：
  (一)原告依民法第348條第1項規定，請求被告陳淑真交還系爭占
    用土地及系爭編號甲、乙之建物，有無理由？
    1.按強制執行法上之拍賣，應解釋為買賣之一種，即以債務
      人為出賣人，拍定人為買受人（最高法院47年度台上字第
      152號判例要旨參照）。又按買賣乃法律行為，基於買賣
      取得不動產之所有權，非經登記不生效力（最高法院59年
      度台上字第1590號判例要旨參照）。再按拍賣之不動產，
      買受人自領得執行法院發給權利移轉證書之日起，取得該
      不動產所有權，強制執行法第98條第1項前段著有明文；
      而基於強制執行而取得不動產物權者，屬於民法第759條
      規定之範圍，一經法院發給所有權權利移轉證書，即發生
      取得不動產物權之效力（最高法院56年度上字第1898號判
      例）。末按執行法院拍賣債務人所有未辦保存登記之房屋
      ，拍定人一經取得法院發給權利移轉證書，即發生取得不
      動產所有權之效力（台灣高等法院暨所屬法院85年度法律
      座談會民事執行類第15號座談結論）。查，本件原告經本
      院94年度執字第44873號、97年度執字第85203號強制執行
      程序取得系爭1324、1325、1326地號土地全部，及編號甲
      、乙建物之所有權，並於97年3月5日辦畢系爭1324、132
      5、1326地號土地及系爭編號乙建物所有權移轉登記，系
      爭編號甲建物部分則於98年9月21日收受不動產權利移轉
      證書，因而取得該未保存登記建物所有權等情，業據原告
      提出土地、建物之登記謄本、不動產權利移轉證書、拍賣
      公告、被告廚寶公司變更登記表等件為證（見本院98年度
      新簡字第533號卷第10-15頁、本院卷第11-13、92、132、
      133頁），並經本院依職權調閱本院前開強制執行事件案
      卷查明屬實，自堪信原告此部分主張為真實。依上開之規
      定，原告取得上開不動產之所有權。
    2.被告陳淑真雖抗辯稱：系爭編號乙建物係訴外人郭宗邑出
      資興建，為郭宗邑所有等語。惟按土地法第43條所謂登記
      有絕對效力，係為保護第三人起見，將登記事項賦與絕對
      真實之公信力，故第三人信賴登記機關之登記而取得土地
      權利時，真正權利人不得對之主張其權利（司法院院字第
      1919號解釋及最高法院33年度上字第5909號判例意旨參照
      ）。又「依本法所為登記，有絕對效力，土地法第43條著
      有明文。此項規定係為保護第三人起見，將登記事項賦予
      絕對真正公信力，使第三人信賴登記而取得權利時，不因
      登記原因之無效或撤銷而被追奪，以維護交易之安全。惟
      該條之適用，解釋上係以第三人係善意始受保護（最高法
      院61年台再字第56號判決可資參酌）。參酌前揭規定及判
      決，縱認被告主張系爭編號乙建物確係訴外人郭宗邑所有
      一節屬實，惟被告既未舉證原告非屬善意，則系爭編號乙
      建物承受人即原告因信賴登記而取得權利，不因登記原因
      之無效或撤銷而被追奪，其受土地法第43條規定之保護，
      拍賣要非無效，原告自仍取得系爭編號乙建物之所有權。
    3.被告另辯稱系爭編號甲建物是由訴外人郭宗邑以投資被告
      廚寶公司為目的，出資18,000,000元興建廠房提供給廚寶
      公司使用，故廠房為郭宗邑所有，之後郭宗邑將廠房先借
      給被告用，被告王春泉、陳淑真及子女目前未住在裡面云
      云，惟查：
      (1)被告雖辯稱系爭編號甲建物為郭宗邑出資興建，以之投
        資被告廚寶公司作為廠房之用，依一般商業交易習慣，
        郭宗邑應持有被告廚寶公司之股份而為被告廚寶公司之
        股東，惟觀被告廚寶公司變更登記表，郭宗邑並非被告
        廚寶公司之股東，則被告所辯，要非無疑。再縱認郭宗
        邑確有投資被告廚寶公司而僅尚未入股，惟該18,000,0
        00元款項之數額甚鉅，衡諸常情，兩造亦應有投資契約
        書或合夥契約書等契據文件，用以表徵該18,000,000元
        投資之對價，惟迄至本件言詞辯論終結止，被告均未提
        出郭宗邑投資被告廚寶公司之證明，本院實難為有利於
        被告之認定。況且，被告上開所辯與被告王春泉於95年
        4月19日本院執行處前往現場履勘時，表示「未保存建
        物有三棟，為鋼骨鐵皮構造，約在1年半至2年前建造，
        是我向朋友郭宗邑借款，共借18,000,000元建築的，之
        前是我在當倉庫堆貨使用，在94年7月10日我被倒帳五
        千多萬元，所以就將廠房讓渡給郭宗邑」等語（見本院
        94年度執字第44873號執行卷(一)附執行（勘測）筆錄）
        前後矛盾，且與被告不爭執真正之借據所載：「本人王
        春泉向郭宗邑借款新臺幣壹仟捌佰萬元整，興建廠房。
        空口無憑，特立此據為憑。…」等語，及廠房使用借貸
        契約書所載：「立契約書貸與人王春泉（以下簡稱甲方
        ）借用人郭宗邑（以下簡稱乙方），茲經雙方同意訂立
        廠房使用借貸契約，協議條款如左：第一條；甲方願將
        自有土地座落臺南縣安定鄉○○○段1324、1325、1326
        地號上之廠房一棟，無條件借與乙方使用。第二條：借
        用期限：為甲方還清乙方新臺幣壹仟捌佰萬元正止。…
        」之內容（見本院97年度執字第85203號執行卷附借據
        及廠房使用借貸契約書）不符。顯見被告所辯系爭編號
        甲建物為訴外人郭宗邑出資興建等語，並不足採。
      (2)又性質上屬建物之不動產，在未辦理建物第一次所有權
        登記以前，系爭不動產之所有權，應屬於出資興建之原
        始建築人。又按房屋稅捐之納稅義務人名義，僅係稅捐
        機關對於課徵稅捐之行政上措施，並非認定建物所有權
        人之法定依據，最高法院40年度台上字第126判例意旨
        參照。據此，系爭編號甲建物稅籍資料（稅籍編號0000
        0000000）記載納稅人為被告陳淑真（見本院97年度執
        字第85203號執行卷附臺南縣稅務局佳里分局97年12 月
        19日函及97年12月11日函），揆之上揭最高法院判例意
        旨，固不能僅依此推論系爭編號甲建物之所有權人即為
        被告陳淑真。然參之被告廚寶公司及被告陳淑真向大眾
        國際租賃股份有限公司借款而以不動產設定最高限額18
        ,000,000元之抵押權設定契約書之內容，係將系爭1324
        、1325、1326地號土地、系爭編號乙建物並包含未保存
        登記建物全部設定抵押權作為該筆借款債權之擔保，而
        該抵押權設定契約書係以被告陳淑真為義務人，未有郭
        宗邑為義務人之記載（見本院97年度執字第85203號執
        行卷附土地建築物抵押權設定契約書），倘系爭編號甲
        建物為郭宗邑出資興建而為所有權人，而該未保存登記
        建物拍定價額為2,812,000元（見本院97年度執字第852
        03號給付借款強制執行事件卷宗），價值不斐，此攸關
        郭宗邑之利益，郭宗邑豈能毫無條件以之供擔保為被告
        廚寶公司及被告陳淑真借款債權設定最高限額18,000,0
        00元之抵押權？甚且，於拍賣系爭編號甲建物之際，未
        見郭宗邑提起第三人異議之訴主張權利，凡此，均與常
        情有違，故被告所辯系爭編號甲建物為訴外人郭宗邑出
        資興建，郭宗邑為所有權人云云，洵無足採。
    4.按強制執行法上拍賣之法律性質，我實務上一向採私法買
      賣說，認為拍賣具有民法上買賣之性質，俱如前述，即債
      務人為出賣人，拍定人為買受人，而以拍賣機關代替債務
      人立於出賣人之地位（最高法院47年台上字152號判例、
      49年台抗字第83號判例、75年度台上字49號判決參照）。
      法院拍賣既屬私法上買賣之一種，以債務人為出賣人，拍
      定人為買受人。又按民法第348條第1項之規定，交付買賣
      標的物及使買受人取得該物所有權，為出賣人之義務。不
      動產之出賣人將物之所有權移轉登記與買受人後，並不當
      然喪失對其物之占有權源，如買受人尚有價款未給付，出
      賣人仍得以交付占有與買受人給付價款，主張同時履行抗
      辯權。因此，出賣人將所有權移轉登記與買受人，其繼續
      占有該物，並非無權占有，且依民法第767條之規定，係
      「得請求返還之」，買受人既從未曾取得該物之占有，亦
      無從請求「返還」。故買受人縱已履行買受人義務後，出
      賣人拒絕交付占有，買受人亦僅得依據買賣關係，主張出
      賣人債務不履行，請求交付（司法院84年7月7日（84）廳
      民一字第13341號民事法律問題座談意見參照）。又執行
      法院既為債務人之代理人，則拍賣公告所載「拍賣後不點
      交」即為出賣人所提出之買賣條款，承買人願意接受而拍
      定，該約款即應拘束拍定人，甲不得請求執行法院點交Ａ
      地。惟該約款，就當事人之真意而言，顯然係指該第三人
      之占有得以合法解除時，債務人即應交付標的物予拍定人
      ，此情形即指使用借貸有民法第470條、第472條之情形時
      ，或租賃有得終止租約或已租約期滿，已終止租約等情形
      而言。（司法院81年6月11日（81）廳民一字第0527號民
      事法律問題座談意見參照）。又按使用借貸原屬貸與人與
      使用人間特定之債之關係，除第三人同意外，第三人並不
      受其拘束。使用借貸非如租賃之有民法第425條之規定，
      故物之原所有人將物借予他人使用，嗣將物移轉予第三人
      所有，該他人不得對第三人即物之現在所有人主張有使用
      借貸之權利（參見最高法院59年台上字第2490號判例）。
      依此，本件原告既經拍賣而取得系爭1324、1325、1326地
      號土地及系爭編號甲、乙建物之所有權，業如前述，則縱
      令被告廚寶公司、被告王春泉等第三人確與原告之前手即
      被告陳淑真訂有使用借貸契約，揆之上開說明，除原告同
      意被告廚寶公司、被告王春泉等第三人繼續使用系爭房地
      外，被告廚寶公司、被告王春泉等第三人仍不得以其與原
      告之前手即被告陳淑真所訂使用借貸契約，對抗現在之系
      爭房地所有權人即原告。且被告王春泉亦陳稱其與被告廚
      寶公司與被告陳淑真間並無何租賃契約關係存在，依上開
      說明，被告陳淑真自負有交付系爭占用土地及系爭編號甲
      、乙建物全部予原告之義務。從而，原告本於民法買賣之
      法律關係請求被告陳淑真交還系爭系爭占用土地及系爭編
      號甲、乙建物全部予原告，即屬有據。
  (二)被告王春泉是否無權占有系爭占用土地及系爭編號甲建物？
    被告廚寶公司是否無權占有系爭占用土地及系爭編號甲、乙
    之建物？原告依民法第767條規定，訴請被告王春泉及廚寶
    公司交還土地及建物，有無理由？
    1.按所有人對於無權占有或侵奪其所有物者，得請求返還之
      ；當事人主張有利於己之事實者，就其事實有舉證之責任
      ，民法第767條第1項前段、民事訴訟法第277條前段分別
      定有明文。又以無權占有為原因，請求返還土地者，占有
      人對土地所有權存在之事實無爭執，而僅以非無權占有為
      抗辯者，土地所有權人對其土地被無權占有之事實無舉證
      責任，占有人自應就其取得占有係有正當權源之事實證明
      之（最高法院85年度臺上字第1120號民事判決可資參照）
      。
    2.查，系爭編號甲建物為未保存登記建物，其西南方為被告
      廚寶公司之辦公室使用，並由該公司負責人即被告王春泉
      全家居住使用；該建物並為被告廚寶公司堆放貨物及工廠
      使用，有7、8名工人在生產組合廚具，系爭房屋之東北方
      為二層建物，堆放貨物使用，其餘均為一層建物；現場除
      上開辦公室供其與家人居住外，現場無人居住。系爭建物
      四周有水泥圍牆，大門面向西南方，為不銹鋼鐵門，尚有
      電動鐵捲門，系爭建物大門前方即西南方為空地，東北方
      為空地，東南及西北方為他人之工廠；另系爭596建號建
      物為鐵皮建物，堆放廢五金，為被告廚寶公司所堆放等情
      ，有本院99年5月26日勘驗測量筆錄及現場照片在卷可查
      （見本院卷第34-64頁）。被告王春泉亦陳稱現場圍牆內
      均是被告廚寶公司在使用，且使用迄今等語（本院卷第99
      頁背面-100頁、第226頁背面）。而系爭占用土地既有圍
      牆，除被告廚寶公司及居住其中之被告王春泉全家人外，
      任何人均難以自由進出，綜上各情，顯見被告廚寶公司及
      被告王春泉占有系爭占用土地及系爭編號甲建物供住商兩
      用，被告廚寶公司復占用系爭編號乙建物供堆放貨物之用
      ，而有事實上管領力甚明。至被告王春泉嗣後雖辯稱其全
      家已未住該處等語，惟並未舉證以實其說，是其所辯，要
      難遽採。
    3.本件原告既為系爭占用土地及系爭編號甲、乙建物之所有
      權人，而上開不動產為被告廚寶公司、王春泉占用等情，
      均如上述，而被告王春泉復自承其與被告廚寶公司與被告
      陳淑真之間，就系爭占用土地及系爭編號甲、乙建物並無
      租賃契約關係等語（本院卷第227頁背面），被告王春泉
      、廚寶公司迄亦未能提出有權占用之證明，且縱渠等與被
      告陳淑真間有使用借貸關係，惟上開不動產既已經由拍賣
      移轉登記予原告所有，則除原告同意渠等繼續使用外，渠
      等亦不得以其與原告前手即被告陳淑真間之使用借貸契約
      ，對抗現所有權人即原告。準此，原告主張被告王春泉及
      廚寶公司為無權占有等語，即堪採信。從而，原告依民法
      第767條第1項規定，請求被告王春泉應將系爭占用土地返
      還原告，及將系爭編號甲建物遷讓返還原告，請求被告廚
      寶公司應將系爭占用土地返還原告，及將系爭編號甲、乙
      建物遷讓返還原告，均屬有據。
  (三)原告依民法第179條或第184條第1項之規定，請求被告廚寶
    公司給付相當租金之不當得利或損害，有無理由？若有理由
    ，則所得請求之金額若干？
    1.按無權占有他人之土地房屋，係侵害該土地房屋所有人之
      所有權，應構成侵權行為，被害人對於侵權行為人得請求
      賠償相當於租金之損害。次按無法律上原因而受利益，致
      他人受損害者，應返還其利益。雖有法律上原因，而其後
      已不存在者，亦同，民法第179條定有明文。依此規定，
      不當得利之請求權人得請求之範圍，應以對方所受之利益
      為度。而無權占有他人土地，可能獲得相當於租金之利益
      ，為社會通常之觀念（最高法院61年台上字第1695號判例
      參照）。本件被告廚寶公司無權占用原告所有之系爭占用
      土地及系爭編號甲、乙建物，已如前述，則原告依民法第
      179條、第184條第1項規定，訴請被告廚寶公司賠償原告
      相當於租金之損害，自屬有據。而本件被告廚寶公司無權
      占用系爭占用土地之面積為3,800平方公尺，惟原告僅就
      該占用面積中之1,427.68平方公尺部分，及無權占用系爭
      編號甲建物部分，請求返還相當於租金之損害，並未逾上
      開占用範圍，洵屬有據，自應准許。
    2.又查，被告王春泉於95年4月19日本院執行處前往履勘時
      ，表示「未保存建物有三棟，為鋼骨鐵皮構造，約在1 年
      半至2年前建造，…，之前是我在當倉庫堆貨使用，…」
      等語（見本院94年度執字第44873號執行卷(一)附執行（勘
      測）筆錄），且於98年12月29日言詞辯論期日自承：「我
      使用系爭房屋有六、七年時間，我在該處經營廚寶實業有
      限公司作為工廠使用」等語（本院卷第16頁），再參以原
      告於100年10月5日前往系爭房地查看最近使用狀況後陳報
      本院稱：被告王春泉仍在廠區內，其內仍有多輛汽、機車
      停放，廠區之空地亦堆置貨物，地面打掃十分乾淨，門口
      上方甚至架設監視器等語，並有原告提出之100年10月19
      日民事陳報狀檢附現場照片5幀在卷可憑（本院卷第
      210-214頁）。綜上，足見被告廚寶公司至遲於95年間即
      占有使用上揭房地迄今。而原告於97年3月5日辦畢系爭
      1324、1325、1326地號土地所有權移轉登記，系爭編號甲
      建物則於98年9月21日取得不動產權利移轉證書，因而取
      得該不動產所有權等情，俱如前述，則本件原告訴請被告
      廚寶公司給付(1)就系爭占用土地部分自97年3月5日起，(2)
      就系爭編號甲建物部分自98年9月22日起，均至原告於100
      年2月18日提出民事更正訴之聲明狀之前一日即100年2月
      17日止之相當於租金之損害，及自該100年2月18 日民事
      更正訴之聲明狀繕本送達被告廚寶公司之翌日即100年2月
      24日起（見本院卷第129頁），至返還如主文第1項所示土
      地、建物之日止，每月給付原告相當於租金之損害，核屬
      有據。
    3.次按城市地方房屋之租金，以不超過土地及其建築物申報
      總價年息百分之10為限，土地法第97條第1項定有明文，
      且依同法第105條之規定，於租用基地建築房屋準用之。
      而土地法第97條第1項所謂土地價額，依同法施行法第25
      條規定，係指法定地價。次按耕地租用之地租不得超過法
      定地價百分之8，土地法第110條第1項亦有明文。另土地
      法第97條關於基地計收租金之規定，或同法第110條關於
      耕地計收地租之規定，於請求返還相當於租金利益之事件
      ，當亦可據為計算利益之標準（最高法院49年台上字第
      1230 號判例、87年度台上字第2996號判決，關於房屋損
      害賠償事件，所採見解，可資參考）。再前揭土地法第97
      條第1項或第110條所謂以百分之10、百分之8為限，乃基
      地、耕地租金之最高限額，非謂必照申報價額百分之10、
      百分之8計算之，計算相當於租金之損害，除應以不動產
      之價值為基礎外、尚須斟酌不動產所處位置、工商繁榮情
      形，利用基地之經濟價值及所受利益等項，並與鄰地租金
      相比較，以為決定（最高法院88年度台上字第1894號、33
      31號判決意旨參照）。查，系爭1324、1325、1326地號土
      地之96年、99年之申報地價依序為272 、280元，此有地
      價謄本在卷可憑（見本院卷第123-128頁）。準此，原告
      主張以系爭1324、1325、1326地號土地之上開年度申報地
      價分別為每平方公尺272元及280元，作為計算被告廚寶公
      司不當得利金額之基礎，洵屬有據。又查，系爭1324、13
      25、1326地號土地、地目均為田、均為特定農業區，面積
      分別為971平方公尺、1931平方公尺、966平方公尺，坐落
      其上之系爭編號甲建物大門前為八米產業道路，沒有路名
      ，建物東側為四米產業道路，亦無路名，系爭編號甲建物
      大門前方即西南方為空地，東北方為空地，東南及西北方
      為他人之工廠，大門之八米產業道路可對外連結國道八號
      公路，車程為1分鐘等情，為兩造所不爭執，且有土地登
      記謄本、本院99年5月26日勘驗測量筆錄及現場照片附卷
      可稽（見本院98年度新簡字第533號卷第10-12頁、本院卷
      第34 -64頁）。則本院斟酌系爭編號甲建物之拍定價額為
      2,812,000元，上述各筆土地之申報地價依上開年度申報
      地價分別為每平方公尺272元及280元，及系爭不動產上述
      使用現況與其繁榮程度，參照土地法第97條第1項、第110
      條第1項所定房屋、耕地最高租金數額之限制，認土地部
      分應以申報地價年息百分之5計算相當於租金之損害較為
      相當；房屋部分亦應以土地之申報地價及其建築物之拍定
      價額總價按年息百分之5計算，原告逾此部分之請求則屬
      過高。承上所述，原告所得請求被告廚寶公司無權占用系
      爭房地相當於租金之損害，茲分述如下：
      (1)就被告廚寶公司無權占有系爭占用土地中之1,427.68平
        方公尺部分：依上開申報地價年息百分之5計算，原告
        得請求被告廚寶公司給付自97年3月5日起至100年2月17
        日止，無權占用之面積計1427.68平方公尺，相當於租
        金之損害數額為58,036元：
        97年3月5日起至98年12月31日止，計21又27/30月，
          其金額為35,434元【計算式：（272×1427.68×5%÷
          12＝1,618《元/月》）×（21+27/30）＝35,434，小
          數點以下四捨五入，下同】。
        99年1月1日起至100年2月17日止，計13又17/30月，
          其金額為22,602元【計算式：（280×1427.68×5%÷
          12＝1,666《元/月》）×（13+17/30）＝22,602】。
        故被告廚寶公司自97年3月5日起至100年2月17日止，
          無權占用土地所獲得之相當租金損害為58,036元【計
          算式：35,434＋22,602＝58,036】。
      (2)就被告廚寶公司無權占有系爭編號甲建物部分：依上開
        土地申報地價及該建物拍定價額總價年息百分之5計算
        ，原告得請求被告廚寶公司給付自98年9月22日起至100
        年2月17日止，惟系爭編號甲建物之面積雖有2358.19平
        方公尺，然其中2.84平方公尺坐落第三人所有之同段13
        24 -3地號土地上，故無權占用原告所有土地之面積僅
        2,355.35平方公尺，則相當於租金之損害數額為244,19
        5元：
        98年9月22日起至98年12月31日止，計3又10/30月，
          其金額為47,953元【計算式：｛（土地申報地價272
          ×2355.35＋建物拍定價額2,812,000）×5%÷12＝14
          ,386《元/月》｝×（3+10/30）＝47,953】。
        99年1月1日起至100年2月17日止，計13又17/30月，
          其金額為196,242元【計算式：｛（土地申報地價280
          ×2355.35＋建物拍定價額2,812,000）×5%÷12＝14
          ,465《元/月》｝×（13+17/30）＝196,242】。
        故被告廚寶公司自98年9月22日起至100年2月17日止
          無權占用系爭編號甲建物所獲得之相當租金之損害為
          244,195元【計算式：47,953＋196,242＝244,19 5
          】。
      (3)承上所述，原告得請求被告廚寶公司至100年2月17日止
        ，無權占用系爭占用土地面積中之1,427.68平方公尺，
        及無權占用系爭編號甲建物，相當於租金之損害合計為
        302,231元【計算式：58,036＋244,195＝302,231】，
        即屬正當，應予准許，逾此範圍之請求，尚非有據，應
        予駁回。末按給付無確定期限者，債務人於債權人得請
        求給付時，經其催告而未為給付，自受催告時起，負遲
        延責任。其經債權人起訴而送達訴狀，或依督促程序送
        達支付命令，或為其他相類之行為者，與催告有同一之
        效力；又遲延之債務，以支付金錢為標的者，債權人得
        請求依法定利率計算之遲延利息。但約定較高者，仍從
        其約定利率；而應付利息之債務，其利率未經約定，亦
        無法律可據者，週年利率為百分之5，民法第229條第2
        項、第233條第1項及第203條分別定有明文。查本件原
        告依民法第179、184條第1項之法律關係請求被告廚寶
        公司返還相當租金之損害，並未定有給付期限，則原告
        請求自100年2月18日民事更正訴之聲明狀繕本送達被告
        廚寶公司之翌日即100年2月24日起至交還如主文第1項
        所示土地、建物之日止，按週年利率百分之5計算之利
        息，並未逾上開規定範圍，核無不合，應予准許。
      (4)此外，被告廚寶公司迄言詞辯論終結時，仍未將無權占
        用之如主文第1項所示土地、建物返還原告，已如前述
        ，從而，原告請求自100年2月24日起至交還如主文第1
        項所示土地、建物之日止，按月賠償原告相當於租金之
        損害16,131元【計算式：1,666＋14,465＝16,131】，
        即屬有據，應予准許，至逾此數額之請求，尚非有據，
        應予駁回。
六、綜上所述，被告陳淑真為系爭占用土地及系爭編號甲、乙建
    物之出賣人，詎未履行交付該不動產予買受人即原告之義務
    ，原告依民法第348條第1項規定請求被告陳淑真交還予原告
    ，自屬有據，應予准許。被告王春泉無正當權源，占用系爭
    占用土地及編號甲建物，被告廚寶公司無正當權源，占用系
    爭占用土地及系爭編號甲、乙建物，則原告依民法第767條
    第1項規定，請求被告王春泉及被告廚寶公司返還系爭占用
    土地，並遷讓返還所占用之上開建物，亦屬有據，應予准許
    。另原告依民法第179條、第184條第1項之規定，請求被告
    廚寶公司給付原告302,231元，及自100年2月24日起至清償
    日止，按週年利率百分之5計算之利息；並自100年2月24日
    起至交還如主文第1項所示土地、建物之日止，按月給付原
    告16,131元，為有理由，應予准許，逾此部分之請求則非有
    理由，應予駁回。至原告陳明願供擔保請准宣告假執行，經
    核原告勝訴部分並無不合，爰酌定相當之擔保金額准許之。
    至原告敗訴部分，其假執行之聲請失所附麗，應併予駁回。
七、本件判決基礎已臻明確，兩造其餘攻擊、防禦方法與舉證，
    經審核結果並不能動搖判決基礎，或與本件事實認定無涉，
    爰不一一贅述，附此敘明。
八、結論：原告之訴為一部有理由，一部無理由，依民事訴訟法
    第385條第1項前段、第78條、第79條，判決如主文。
中    華    民    國   100    年    11    月    18    日
                  民事第二庭    法  官  高俊珊
以上正本係照原本作成。
如不服本判決，應於判決送達後20日內，向本院提出上訴狀並表
明上訴理由，如於本判決宣示後送達前提起上訴者，應於判決送
達後20日內補提上訴理由書（須附繕本）。
如委任律師提起上訴者，應一併繳納上訴審裁判費。
中    華    民    國   100    年    11    月    28    日
                                書記官  蔡雅惠